臺北高等行政法院判決　　　　　　　　　　　　　　　九十年度訴字第四○二四號
　　　　　　　　　　　　　　　.
　　原　　　告　高而富電通股份有限公司
　　代　表　人　甲○○董事長.
　　訴訟代理人　己○○
　　　　　　　　丙○○
　　被　　　告　經濟部智慧財產局
　　代　表　人　陳明邦（局長）
　　訴訟代理人　廖承威
　　　　　　　　戊○○
　　參　加　人　怡利電子工業股份有限公司
　　代　表　人　乙○○
　　訴訟代理人　丁○○
　　　　　　　　庚○○
右當事人間因新型專利異議事件，原告不服經濟部中華民國九十年三月八日經（九○
）訴字第○九○○六三○四一五○號訴願決定，提起行政訴訟，經裁定參加人參加訴
訟，本院判決如左：
　　主  文
原告之訴駁回。
訴訟費用由原告負擔。
　　事  實
一、事實概要：
    參加人於民國（下同）八十七年一月十六日以「一種與汽車音響相結合之行動電
    話免持聽筒」向改制前中央標準局（八十八年一月二十六日改制為經濟部智慧財
    產局）申請新型專利（下稱系爭案），經其編為第00000000號審查，准
    予專利。公告期間，原告以其有違專利法第九十七條、第九十八條第一項第二款
    、第二項及第一百零五條準用第二十二條第三項規定檢具第00000000號
    專利案（下稱引證一）、第00000000號專利案（下稱引證二），對之提
    起異議。經被告審查，於八十九年八月二十五日以（八九）智專三(三)○五○五四
    字第○八九八九○○一四二八號專利異議定書為異議不成立之處分，原告不服，
    提起訴願，遭決定駁回，遂向本院提起行政訴訟。
二、兩造聲明：
　(一)原告聲明求為判決：
    1.訴願決定及原處分均撤銷。
    2.命被告為異議成立之處分。
　(二)被告聲明求為判決：
    1.駁回原告之訴。
    2.訴訟費用由原告負擔。
  (三)參加人聲明求為判決：
    駁回原告之訴
三、兩造之爭點：系爭「一種與汽車音響相結合之行動電話免持聽筒」新型專利案是
    否有違專利法第九十七條、第九十八條第一項第一、二款、第二項之規定而不符
    新型專利要件？
　(一)原告主張之理由：
    1.稱新型專利者，以具備現行專利法第九十七條規定：「稱新型者，謂對物品之
      形狀、構造或裝置之創作或改良。」之積極要件，而無違反同法第九十八條：
      「．．．一、申請前已見於刊物或已公開使用者。．．．二、有相同之發明或
      新型申請在先並經核准專利者。．．．。新型係運用申請前既有之技術或知識
      ，而為熟習該項技術者所能輕易完成且未能增進功效。」規定之消極要件者，
      始得准予新型專利，如有違反上述規定，自得依專利法第一百零二條之規定對
      之提起異議請求，並為撤銷其暫准之專利權。
    2.系爭案依其申請專利範圍第一項所述，其特徵在於汽車音響（）內部設置一
      行動電話免持聽筒電路模組（），使之與汽車音響（）之電路模組（）
      相連結，而利用相互之電路資源或輸出、輸入設備之連結共用，而形成一共構
      電路模組（），而此共構電路模組（）可與設在汽車音響（）其面板（
      ）上或藉由導線向外拉出之行動電話通訊連接端子插孔（–１、–２）
      相接，再出該端子插孔（–１、–２）外接行動電話（Ｔ）；或另由該共
      構電路模組（）接導一介板體（），再轉接於一行動電話（Ｔ）後，使車
      內使用行動電話可免持聽筒進行通話操作，而提高行車安全與車內通話品質者
      。
　　3.訴願決定理由謂系爭案之行動電話係藉由介板體置於汽車音響面板，與引證一
　　　之行動電話置於汽車音響本體內之容室不同。另系爭案於行動電話通話時，因
　　　電源被切斷，使錄音帶或CD停止播放，而引證一因電源未被切斷，故仍繼續播
　　　放。當行動電話通話結束時，系爭案可開啟電源，而「延續」錄音帶或CD原先
    　播放之節目內容，因引證一已播放一大段，而不具原先播放內容之功能，故兩
      者之功能並不相同。惟於引證一之說明書第五頁倒數第一行即已載明正在使用
      之音響放音動作停止，且第六頁第五行亦載明如通話結束後，其開關控制電路
      （），便會控制汽車音響本體（４）執行通話前之功能（可能是放CD或錄音
    　帶或收音機等），而被告及原訴願決定機關並未對此詳細審究，即據以論定引
  　　證一之電路模組不具該功能，顯然認定確有違誤。再者，系爭案與引證案皆係
    　於汽車音響設有汽車音響與行動電話相結合之共構電路，藉共同電路之開關以
　　　達成行動電話之免持聽筒之技術手段相同。又系爭案說明書所載之創作目的，
  　　其係藉汽車音響與行動電話電路相結合之共構模組，使行動來電或發話時得自
      動暫停目前汽車音響之輸出，而以汽車音響提供行動電話音質，並由汽車天線
      以提昇訊號之收訊，具與引證一說明書第四頁第八行至十二行所述之創作目的
      亦相同。且兩案同樣係於汽車音響內設有行動電話與汽車音響結合之共構電路
      之主要構件，雖系爭案將行動電話置於汽車音響面板或介板體，而引證案之於
      汽車音響設有容室供行動電話放置者，其兩者之達成創作目的、功效，所使用
      技術手段完全相同，顯然並非系爭案之主要必備構件，故二案之主要結構實質
      相同，應毫無疑義。
    4.訴願決定理由稱引證二於行動電話來電時係切斷音響電源以產生靜音，或經由
　    喇叭所串聯之降音電阻以降低音量，其尚無法將來電者聲音由汽車音響喇叭輸
　    出，使用者仍必須手持行動電話，而無法達到免持聽筒之功效，而系爭案經由
      共構模組電路於行動電話來電時除將汽車音響開關產生靜音，且可將來電者聲
      音由音響喇叭輸出，並配合麥克風之使用，而達到免持聽筒之功效。
　　5.引證二之於汽車音響內設有行動電話與汽車音響結合之共構電路，其與系爭案
　　　同樣具有藉共構電路以開啟或關閉音響之音量之結構與功效，並載明於原處分
　　　審定理由三中。雖系爭案於共構電路之行動電話免持聽筒電路與音源開關增設
　　　一控制線S1以控制行動電話之來話可經由汽車音響喇叭輸出者。然此內容並未
　　　指述於申請專利範圍中，是以系爭案請求保護範圍係指汽車音響內設有行動電
　　　話與汽車音響結合之共構電路，藉共構電路以開啟或關閉音響之音量之行動電
　　　話免持聽筒結構者，實未限制其請求專利範圍為共構電路上之行動電話免持聽
　　　筒電路與音源開關間增設一控制線S1以控制行動電話之來話可經由汽車音響喇
　　　叭輸出之行動電話免持聽筒結構，故引證二之於汽車音響內設有行動電話與汽
　　　車音響結合之共構電路免持聽筒與系爭案申請專利範圍第一項所述之與汽車音
　　　響結合之行動電話免持聽筒相同，故系爭案不具新穎性與進步性，不符專利要
　　　件。況且藉控制電路以控制來電者之聲音傳輸路徑者，顯係轉用習用控制電路
  　　，兩者相異之處在於一控制聲音大小，一為控制聲音之傳輸方向，而此為熟習
      該項技術者所能輕易完成，實未能增進功效，並為音響及行動電話中所採用。
      故系爭案僅係習用技術之轉換，為一般業者所容易想到者，實有違我國專利法
      第九十八條第二項之規定，自不符新型專利之要件。
　(二)被告主張之理由：
    原告主張（１）引證一於行動電話通話結束後，其開關控制電路控制汽車音響本
    體執行通話前之功能（如放CD、錄音帶或收音機），而與系爭案之功能相同；（
    ２）系爭案與引證一之主要構件（行動電話與汽車音響結合之共構電路）相同，
    並指將行動電話藉由介板體置於音響面板並非系爭案主要必備構件；（３）系爭
    案係轉用引證二之控制電路，而為熟習該項技術者所能輕易完成且未能增進功效
    云云。惟查，（１）系爭案於行動電話通話時，錄音帶及CD停止轉動播放（因電
    源被切斷），而引證一仍繼續轉動播放（因說明書、圖式未揭示電源切斷技術）
    ；當行動電話通話結束後，系爭案可開啟電源，而延續錄音帶或CD原先播放內容
    ；而引證一已轉動播放一大段，並不具延續原先播放內容之功能，故系爭案與引
    證一之功能不相同；（２）系爭案之主要構件（由行動電話免持聽筒電路模組及
    由汽車音響之電路模組所組成之共構電路模組）設有控制線S2以關閉CD或錄音帶
    放音座之電源，於行動電話通話結束時，具有接續原先節目之功能，而引證一之
    電話模組不具該接續原先節目之功能；且系爭案行動電話藉由介板體置於汽車音
    響面板，不同於引證一之行動電話置於汽車音響本體內之容室；（３）由於引證
    二於行動電話來電時係切斷音響電源以產生靜音，或經由喇叭所串聯之降音電阻
    以降低音量，其無法將來電者聲音由汽車音響喇叭輸出，使用者仍必須手持行動
    電話，而無法達到免持聽筒之功效；而系爭案經由共構模組電路於行動電話來電
    時，除將汽車音響開關產生靜音，且可將來電者聲音由音響喇叭輸出，並配合麥
    克風之使用，而達到免持聽筒之功效。原告另指稱系爭案於共構電路之行動電話
    免持聽筒電路與音源開關增設一控制線S1以控制行動電話之來話，可經由汽車音
    響喇叭輸出者之技術，未載明於申請專利範圍云云；惟查該技術已載明於系爭案
    說明書第７頁；故系爭案與引證二所運用技術手段不同。
  (三)參加人主張之理由：
    1.系爭案之主要界定範圍係在於汽車音響內部設置一行動電話免持聽筒電路模組
      ，讓免持聽筒電路模組與汽車音響之電路模組連結，以利用相互之電路資源或
      輸出、輸入設備之連結共用，形成一共構電路模組。而該共構電路模組可用下
      列方法與行動電話連結：(1)該共構電路模組與設在汽車音響面板之行動電話通
      訊連接端子插孔相接，使行動電話與端子插孔連接時，即可利用汽車音響之電
      路模組作免持聽筒之通話操作，(2)該共構電路模組利用導線向外拉出行動電話
      通訊連接端子插孔，利用該端子插孔與行動電話連接，以藉由汽車音響之電路
      模組作免持聽筒之通話操作，(3)該共構電路模組接導一介板體，讓介板體轉接
      於行動電話後，即可利用汽車音響之電路模組作免持聽筒之通話操作。
    2.在該系爭案之說明書中，該共構之電路模組方塊圖係為實施例中說明之一環，
      用意在於說明當共構電路模組與行動電話結合時之作動流程，使熟習該項技術
      者可據以實施，但由申請專利範圍第一項中，即可明白看出，系爭案之主要範
      圍係在於該免持聽筒電路模組與汽車音響電路模組形成共構電路模組，並與行
      動電話連結之方式。因此，起訴理由第3.項所稱之功能及技術，在系爭案中為
      扮演說明一完整實施例作動過程之角色，並非系爭案之單獨主要創作重點，且
      該共構電路模組方可為其他之實施方法，由於審查基準中係已明定謂「新穎性
      之判斷」，指判斷申請專利範圍之請求項所載新型之新穎性而言，判斷進步性
      時，應依據申請專利範圍之請求項所載新型有無專利法第九十八條第二項之規
      定情事。因此，判定新穎性及進步性時，應針對主要界定之技術範圍（即申請
      專利範圍）作新穎性及進步性之審查，而非針對說明書內之實施例作新穎性及
      進步性之審查，原告利用引證案一之內容與系爭案之實施例其中一構件作新穎
      性及進步性之比對，而非與申請專利範圍整體構件作比對，實已不符新穎性及
      進步性之比對標準，因而系爭案自未違反專利法第九十七條及九十八條。另外
      ，由於引證一與系爭案係為該申請人公司所研發之一系列相關產品，在後一產
      品中使用到上一產品中部分之結構，實為常有之事，因此，在系爭案中，並未
      將與引證一類似之免持聽筒電路模組與汽車音響電路模組組成之共構電路模組
      作為單獨請求之標的，此點特作澄清。
　　理  由
一、參加人於八十七年一月十六日以「一種與汽車音響相結合之行動電話免持聽筒」
    向改制前中央標準局申請新型專利，經其編為第00000000號審查，准予
    專利。公告期間，原告以其有違專利法第九十七條、第九十八條第一項第二款、
    第二項及第一百零五條準用第二十二條第三項規定，對之提起異議。經被告審查
    ，於八十九年八月二十五日以（八九）智專三(三)○五○五四字第○八九八九○○
    一四二八號專利異議定書為異議不成立之處分，原告不服，提起訴願，遭決定駁
    回之事實，有卷附新型專利說明書、專利公報、專利異議申請書、被告八十九年
    八月二十五日（八九）智專三（三）○五○五四字第○八九八九○○一四二八號
    專利異議審定書、經濟部九十年三月八日經（九０）訴字第０九００六三０四一
    五０號訴願決定書可證，堪信為真實。本件爭點應為系爭「一種與汽車音響相結
    合之行動電話免持聽筒」新型專利案是否有違專利法第九十七條、第九十八條第
    一項第一、二款、第二項之規定而不符新型專利要件？
二、按稱新型者，謂對物品之形狀、構造或裝置之創作或改良（專利法第九十七條規
    定參照），其可供產業上利用者，且無違反專利法第九十八條第一項各款（「．
    ．．一、申請前已見於刊物或已公開使用者。．．．二、有相同之發明或新型申
    請在先並經核准專利者。．．．。」）得依專利法申請取得新型專利。又新型係
    運用申請前既有之技術或知識，而為熟習該項技術者所能輕易完成且未能增進功
    效，亦不得依專利法申請取得新型專利（專利法第九十八條規定參照）。
三、本件參加人第00000000號「一種與汽車音響相結合之行動電話免持聽筒
    」新型專利，其請求專利範圍獨立項係：1.一種與汽車音響相結合之行動電話免
    持聽筒，其特徵在汽車音響內部設置一行動電話免持聽筒電路模組，使之與汽車
    音響之電路模組相連結，而利用相互之電路資源或輸出、輸入設備之連結共用而
    形成一共構電路模組，而此共構電路模組可與設在汽車音響其面板上或藉由導線
    向外拉出之行動電話通訊連接端子插孔相接，再由該端子插孔外接行動電話；或
    另由該共構電路模組接導一介板體，再轉接於一行動電話後，使車內使用行動電
    話可免持聽筒進行通話操作，而提高行車安全與車內通話品質者。引證一係我國
    第00000000號「一種可與行動電話免持聽筒共構之汽車音響」新型專利
    案，其請求專利範圍獨立項係：1.一種可與行動電話免持聽筒共構之汽車音響，
    其特徵係在一汽車音響本體內設有一適當之容室，以供行動電話之放置，並利用
    一信號端子經由導線使其一端係與汽車音響其電路模組相接導，而該信號端子，
    係延伸置於容室內，俾藉由端子插入於行動電話之信號插座，以完成行動電話與
    電路模組之接導者。依上所述，系爭案行動電話係設置於汽車音響本體外部，並
    經由免持免持聽筒電路模組與汽車音響之電路模組相連結，而形成一共構電路模
    組，而此共構電路模組可用下列方法與行動電話連結：(1)該共構電路模組與設在
    汽車音響面板之行動電話通訊連接端子插孔相接，使行動電話與端子插孔連接時
    ，即可利用汽車音響之電路模組作免持聽筒之通話操作，(2)該共構電路模組利用
    導線向外拉出行動電話通訊連接端子插孔，利用該端子插孔與行動電話連接，以
    藉由汽車音響之電路模組作免持聽筒之通話操作，(3)該共構電路模組接導一介板
    體，讓介板體轉接於行動電話後，即可利用汽車音響之電路模組作免持聽筒之通
    話操作。與引證一係由汽車音響本體內設一供行動電話放置之容室，其結構已有
    不同。又系爭案於行動電話通話時，可經由控制線關閉CD或錄音帶放音座之電源
    ，以確保行動電話通話完畢後恢復CD或錄音帶之放音時可接續原來之節目（參見
    系爭案之創作說明（３）），而引證一仍繼續轉動播放（因說明書、圖式未揭示
    電源切斷技術，僅音響部分改為靜音處理）；當行動電話通話結束後，系爭案可
    開啟電源，而延續錄音帶或CD原先播放內容；而引證一已轉動播放一大段，並不
    具延續原先播放內容之功能，故系爭案與引證一之功能並不相同，且有改良增進
    之功效，並無不合於申請新型專利之情形。
四、引證二係我國七十九年三月二十一日審定公告之00000000號「汽車行動
    電話與音響間之音量控制裝置」，專利請求權範圍之獨立項係一種汽車行動電話
    與音響間之音量控制裝置，包含有電流檢測電阻、電壓比較器、電晶體、繼電器
    、選擇開關及降音電阻，其特徵在於電流檢測電阻連結汽車行動電話，以使其電
    話有動作時，由電壓比較器及電晶體驅使繼電器動作，以控制選擇開關連結汽車
    音響之電源控制線及降音電阻串聯汽車音響喇叭所構成之靜音及降音電路，隨選
    擇開關的設定自動產生使音響靜音或降音之作用，而在電話不動作時，由該創作
    裝置具有之汽車電源線供應音響之正常使用電源。由引證二專利請求範圍觀之，
    引證二於行動電話來電時係切斷音響電源以產生靜音，或經由喇叭所串聯之降音
    電阻以降低音量，其尚無法將來電者聲音由汽車音響喇叭輸出，使用者仍必須手
    持行動電話，而無法達到免持聽筒之功效。且其專利請求範圍並未就免持聽筒部
    分為載明，其創作說明亦表明該創作係在使行動電話在使用時，即可自動控制汽
    車音響之音量，不致對行動電話使用造成任何之干擾，故引證二應非如原告所主
    張係與系爭案申請專利範圍第一項所述之與汽車音響結合之行動電話免持聽筒相
    同。而系爭案則係經由其共構模組電路於行動電話來電時除將汽車音響關閉，且
    可將來電者聲音由音響喇叭輸出，並配合麥克風之使用，而達到免持聽筒之功效
    。由以上說明，可見二者之結構及達成之功效均不相同。原告另指稱系爭案於共
    構電路之行動電話免持聽筒電路與音源開關增設一控制線S1以控制行動電話之來
    話，可經由汽車音響喇叭輸出者之技術，未載明於申請專利範圍云云。惟查該技
    術已載明於系爭案說明書第７頁，可見系爭案與引證二所運用技術手段不同。又
    引證二藉由電路於行動電話來電時切斷音響電源以產生靜音，或經由喇叭所串聯
    之降音電阻以降低音量，主要在控制聲音大小以免干擾行動電話來電之通話，並
    不能免持聽筒，且系爭案經由共構模組電路於行動電話來電時除將汽車音響關閉
    ，且可將來電者聲音由音響喇叭輸出，並配合麥克風之使用，而達到免持聽筒之
    功效，顯非為熟習該項技術者所能輕易完成，應具有增進功效，亦無不合於專利
    法第九十七條、第九十八條第一項第二款、第二項之規定。原告主張系爭案僅係
    習用技術之轉換云云，亦非可採。因此系爭案構造、功效應不同於原告所舉之引
    證一、引證二，並未違反專利法第九十七條、第九十八條第一項第二款、第二項
    之規定，被告為異議不成立之審定，並無不合。訴願決定予以維持，亦無違誤。
    從而本件原告之訴為無理由，應予駁回。
據上論結，本件原告之訴為無理由，爰依行政訴訟法第九十八條第三項前段，判決如
主文。
中　　華　　民　　國　　　九十一　　年　　　三　　　　月　　二十八　　　日
                      臺 北 高 等 行 政 法 院   第 四 庭
                                         審 判 長 法  官　姜素娥
                                                  法  官　林文舟
                                                  法  官　陳國成
右為正本係照原本作成。
如不服本判決，應於送達後二十日內，向本院提出上訴狀並表明上訴理由，如於本判
決宣示後送達前提起上訴者，應於判決送達後二十日內補提上訴理由書（須按他造人
數附繕本）。
中　　華　　民　　國　　　九十一　　年　　　三　　　　月　　二十八　　　日
　　　　　　　　　　　　　　　　　     　　　 法院書記官　王英傑
